最高法院民事判決　　　　　　　　　　　　　　　　九十三年度台上字第三六五號
　　上　訴　人　乙○○○
　　訴訟代理人　許 晏 賓律師
　　　　　　　　蔡 雲 璽律師
　　　　　　　　楊 永 成律師
　　　　　　　　王 泓 鑫律師
　　被 上訴 人　甲 ○ ○
右當事人間請求清償借款事件，上訴人對於中華民國九十一年五月二十一日台灣高等
法院第二審判決（九十一年度上字第九號），提起上訴，本院判決如左：
    主  文
原判決關於駁回上訴人在第一審之訴及該訴訟費用部分廢棄，發回台灣高等法院。
    理  由
本件上訴人主張：被上訴人於民國七十九年間，積欠借款新台幣（下同）三百四十八
萬元，屢經催討，迄今未還等情。求為命被上訴人如數給付，並加付法定遲延利息之
判決。
被上訴人則以：否認兩造間有借貸關係，而係伊前經營之權大橡膠工業有限公司（以
下簡稱權大公司）積欠上訴人四百八十六萬元，嗣於七十九年四月二十三日召開債權
人會議，達成清償債權額二成之和解契約。權大公司履行和解契約後，上訴人脅迫伊
另簽立借據、同意書，承認尚欠上訴人三百四十八萬元，然由其內容及立據人欄均註
明權大公司，證明與伊無涉。又上訴人既與權大公司達成和解，超過和解金額部分之
債權即因拋棄而消滅，已無權大公司之債務可承擔等語，資為抗辯。
原審將第一審所為上訴人勝訴之判決部分廢棄，改判駁回其此部分之訴，係以：按當
事人對於他造主張之事實，於言詞辯論時不爭執者，視同自認。自認之撤銷，除別有
規定外，以自認人能證明與事實不符或經他造同意者，始得為之。民事訴訟法第二百
八十條第一項前段、第二百七十九條第三項分別定有明文。經查，被上訴人於九十年
九月三日在第一審提出之答辯 (二）狀，主張上訴人以四百八十六萬元債權額，與權
大公司達成和解之事實。上訴人收受繕本後，於同年月二十六日言詞辯論時，僅爭執
該和解契約為通謀虛偽簽訂，未曾爭執其有以債權額四百八十六萬元之地位參與會議
，視同自認該部分事實。嗣上訴人於九十年十月二十六日第一審言詞辯論時否認債權
明細表，屬自認之撤銷，然其未證明自認與事實不符，亦未經被上訴人同意撤銷，依
民事訴訟法第二百七十九條第三項規定，其撤銷應屬無效。堪認上訴人確有以對權大
公司四百八十六萬元之債權，與權大公司達成清償債權額二成即九十七萬二千元之和
解契約。次查上訴人主張：被上訴人恐權大公司之債權人不同意和解條件，要求上訴
人偽以公司債權人身分帶頭同意和解，故上開和解契約為通謀虛偽簽訂云云，屬變態
事實，為被上訴人所否認，依民事訴訟法第二百七十七條前段之規定，應由上訴人負
舉證責任，然上訴人未舉證以實其說，自不足憑採，應認該和解契約有效。被上訴人
抗辯：系爭借據所載借款，實係上訴人於債權人會議中確認對權大公司之債權額四百
八十六萬元，扣除由芳業公司承諾代償之九十七萬二千元後之數額等語，其計算結果
並無不合。且斟酌上訴人上開主張，可知其不否認於債權人會議主張之債權，與被上
訴人出具系爭借據、同意書所指債權為同一筆，僅爭執債務人為被上訴人，而非權大
公司。上訴人復未舉證證明原始借款人為被上訴人，而非權大公司，堪認被上訴人係
就權大公司對上訴人原所負四百八十六萬元債務，扣除權大公司與上訴人達成由芳業
公司代償之九十七萬二千元後，所餘三百八十八萬八千元部分債務，與上訴人訂立由
其承擔之契約，因而出具系爭借據及同意書予上訴人。按民法第三百條規定：第三人
與債權人訂立契約承擔債務人之債務者，其債務於契約成立時移轉於第三人。第二百
四十七條第一項前段規定：以不能之給付為契約標的者，其契約為無效。是第三人與
債權人訂立承擔債務之契約，而其欲承擔之債務於訂約時已消滅，該契約係以不能之
給付為標的，應屬無效。經查，上訴人與權大公司達成清償債權額二成之和解契約，
依民法第七百三十六條、第七百三十七條規定，權大公司僅就該二成金額九十七萬二
千元部分負責，並由芳業公司為債務承擔，其餘三百八十八萬八千元債務則因上訴人
拋棄權利而消滅，嗣兩造簽訂契約承擔該債務，顯係以不能之給付為標的，自屬無效
，被上訴人對上訴人不負返還系爭借款之義務，上訴人之請求為無理由等詞，為其判
斷之基礎。
按民事訴訟法第二百八十條第一項之規定，係指當事人對於他造主張之事實，於言詞
辯論時，消極的不表示意見，法律擬制其為自認而言。此與同法第二百七十九條第一
項所定自認，必須當事人對於他造主張之事實，積極的表示承認之情形有別，兩者在
法律上之效果亦不相同。前者本無自認行為，不生撤銷自認之問題，依同法第一百九
十六條第一項規定，應許當事人於言詞辯論終結前，隨時為追復爭執之陳述。本院著
有七十一年台上字第三五一六號判例可循。查被上訴人於九十年九月三日提出之答辯
(二)狀，固有主張上訴人以四百八十六萬元債權額，與權大公司達成和解之事實，惟
上訴人於同年月二十六日言詞辯論時即主張：被上訴人恐權大公司之債權人不同意和
解條件，要求上訴人偽以公司債權人身分帶頭同意以債權額二成和解，故上開和解契
約為通謀虛偽簽訂云云，能否謂上訴人不為爭執，即有斟酌之餘地。況且上訴人於言
詞辯論終結前之九十年十月二十六日一審言詞辯論更為爭執，無視同自認之問題，遑
論撤銷自認，原審認視同上訴人自認，撤銷自認無效云云，顯與上開判例意旨有違。
又原審認定被上訴人出具借據及同意書，係就權大公司對上訴人所負四百八十六萬元
債務，扣除芳業有限公司代償之九十七萬二千元，所餘三百八十八萬八千元部分債務
，與上訴人訂立由其承擔之契約。惟上訴人苟與權大公司成立由芳業有限公司代償債
權額二成即九十七萬二千元之和解契約，其餘三百八十八萬八千元債權，因上訴人拋
棄權利而消滅，何以被上訴人於債權人會議後之七十九年四月二十五日，明知上訴人
已拋棄其餘八成債權額，仍再出具借據及同意書，與上訴人成立新的契約，清償權大
公司無須再清償之八成債務？則上訴人主張其與權大公司通謀虛偽簽訂和解契約，似
非全然無據，原審未詳為調查審認，遽為上訴人不利之判決，自嫌速斷。上訴論旨，
指摘原判決對其不利部分為不當，求予廢棄，非無理由。
據上論結，本件上訴為有理由，依民事訴訟法第四百七十七條第一項、第四百七十八
條第二項，判決如主文。
中　　　華　　　民　　　國　　九十三　　年　　　二　　　月　　二十七　　日
                              最高法院民事第一庭
                                  審判長法官  李  錦  豐
                                        法官  楊  鼎  章
                                        法官  吳  麗  女
                                        法官  許  朝  雄
                                        法官  陳  重  瑜
      右正本證明與原本無異
                                               書  記  官
中　　　華　　　民　　　國　　九十三　　年　　　三　　　月　　二十三　　日
                                                                        Ｋ
